---
title: "Organización de carpetas del proyecto"
date: "`r format(Sys.Date(), '%d de %B de %Y')`"
lang: es
geometry: margin=2.5cm
output:
  pdf_document:
    toc: true
    toc_depth: 2
    number_sections: true
    latex_engine: pdflatex
header-includes:
  - \usepackage{booktabs}
  - \usepackage{longtable}
  - \usepackage{float}
---

```{r setup, include=FALSE}
knitr::opts_chunk$set(echo = FALSE, warning = FALSE, message = FALSE)
library(tidyverse)
library(knitr)
library(kableExtra)

tabla <- function(df, anchos) {
  kable(df, booktabs = TRUE) %>%
    kable_styling(latex_options = c("hold_position", "striped"), font_size = 9) %>%
    column_spec(1, width = anchos[1]) %>%
    column_spec(2, width = anchos[2])
}
```

# Idea general

El proyecto tiene tres zonas dentro de `interno/`:

- **Producción**: las carpetas numeradas (`01_webscrap_prep`, `02_dataprep`, `03_models`, `04_figures`, `05_sensibilidad_umbral`), `output/` y `shiny_boxplots/`, todas en la raíz de `interno/`. Es la versión que corre hoy, con el método del umbral (v2) para elegir el sku representativo de cada alimento.
- **`v1/`**: una copia completa y aparte del pipeline, congelada en el método anterior (el sku más parecido a 500g/1000ml). Tiene su propia versión de cada carpeta numerada, su propio `output/` y su propio `shiny_boxplots/`.
- **`docs/`**: los documentos del proyecto (`reporte_proyecto` y este). Se leen de los resultados pero ninguna carpeta los lee a ellos.

`v1/` no se toca ni se actualiza. Se mantiene solo como referencia para comparar contra el método nuevo; cualquier cambio al pipeline se hace únicamente en las carpetas de producción.

Dentro de cada carpeta numerada, el orden de los scripts (`00_`, `01_`, `02_`...) es el orden en que se corren: cada uno lee lo que dejó el anterior y escribe en `output/`. Hay una excepción, que está en la sección de orden de corrida.

# Las carpetas numeradas

## `01_webscrap_prep`

Convierte los datos crudos del scraper en el panel de precios.

```{r tabla-01}
tabla(tribble(
  ~Script, ~`Qué hace`,
  "00_csv_a_rds.R", "Convierte los csv del scraper a .rds, uno por mes.",
  "01_construccion_panel.R", "Limpia los datos, arma el panel alimento-ciudad-sku y elige el sku representativo de cada uno.",
  "02a_lista_alimentos.R", "Decide qué alimentos quedan en cada ciudad según su cobertura de fechas.",
  "02b_panel_balanceado.R", "Deja el panel con solo los alimentos que quedaron."
), c("5cm", "9.5cm"))
```

La lógica que se repite o que es una regla de método vive aparte, en `aux-functions/`:

```{r tabla-01-aux}
tabla(tribble(
  ~Archivo, ~`Qué hace`,
  "seleccionar_sku_umbral.R", "Elige el sku representativo de cada alimento (menor precio por gramo bajo el umbral de tamaño, con cobertura de fechas).",
  "umbral_fechas_grupo.R", "Decide qué alimentos pasan el umbral de fechas, medido contra los días de su grupo en cada ciudad.",
  "mapeo_tcac.R", "Cruza los nombres de SIPSA con el mapeo a la TCAC. Lo usan 02a (grupo de cada alimento) y 02_dataprep (composición)."
), c("5cm", "9.5cm"))
```

Es la única diferencia real entre v1 y producción en esta carpeta: cambian las reglas de elección del sku y de cobertura, no el resto del proceso.

## `02_dataprep`

Le pega al panel de precios la composición nutricional de cada alimento y prepara los requerimientos del hogar representativo.

```{r tabla-02}
tabla(tribble(
  ~Script, ~`Qué hace`,
  "00_tcac_composicion.R", "Une la lista de alimentos con la composición nutricional de cada uno.",
  "01_panel_mensual_tcac.R", "Agrega el panel a nivel mensual, ya con la composición pegada.",
  "02_eer_*members.R", "Calcula el requerimiento energético del hogar representativo, según su número de miembros.",
  "03_gaba_ajustado.R", "Ajusta los intercambios de la guía alimentaria a la energía de cada ciudad."
), c("5cm", "9.5cm"))
```

Las subcarpetas `eer/`, `household eer/` y `unidades/` guardan las tablas base y los resultados intermedios de esos scripts. v1 reutiliza el mismo cálculo de requerimiento que producción; solo corre la parte que sí depende del método de precio.

## `03_models`

Aquí corren los modelos.

```{r tabla-03}
tabla(tribble(
  ~Script, ~`Qué hace`,
  "01_coca.R", "Corre el modelo de coca por ciudad-mes.",
  "02_cona.R", "Corre el modelo de cona por ciudad-mes.",
  "03_cord.R", "Corre el modelo de cord por ciudad-mes.",
  "031_coahd.R", "Corre el modelo de coahd por ciudad-mes.",
  "04_cc_cona.R", "Variante adicional; no forma parte del flujo actual.",
  "05_models_hcost.R", "Junta los costos de los cuatro modelos en el costo del hogar y el costo per cápita (día, mes y año)."
), c("5cm", "9.5cm"))
```

La lógica de cada modelo (cómo arma y resuelve el problema) vive separada en `aux-functions/`, aparte de los scripts, que solo cargan datos, llaman al modelo y guardan el resultado:

```{r tabla-03-aux}
tabla(tribble(
  ~Archivo, ~`Qué hace`,
  "CoCA_paper.R, CoNA_paper.R", "Las funciones de coca y cona.",
  "CoRD_Herforth.R, CoAHD_Herforth.R", "Las funciones de cord y coahd.",
  "gaba_insumos.R", "Grupos de la guía alimentaria, número de alimentos por grupo, lista de alimentos excluidos (ajo y ají) y armado de los insumos que comparten cord y coahd."
), c("5cm", "9.5cm"))
```

Cada modelo guarda su salida en su propia subcarpeta (`coca/`, `cona/`, `cord/`, `coahd/`), en `.rds` (para seguir trabajando en R) y `.xlsx` (para revisar a mano). v1 solo corre coca y cona: es lo mínimo necesario para comparar contra producción.

## `04_figures`

Arma las gráficas.

```{r tabla-04}
tabla(tribble(
  ~Script, ~`Qué hace`,
  "00_fig_config.R", "Estilo visual, colores de los modelos, rutas compartidas y la función que guarda cada figura en 4K (3840 px de ancho). Lo cargan todos los demás scripts.",
  "02_fig_costos_modelos.R", "Barras de costo por ciudad para los cuatro modelos: por miembro, per cápita y por 1000 kcal.",
  "03_fig_cona_composicion.R", "Composición de la dieta de cona.",
  "04_fig_modelos_costos.R", "Costo per cápita de los cuatro modelos juntos y mapa de primas (cuántas veces cuesta cada dieta frente al CoCA y al CoNA).",
  "05_fig_cord_coahd_composicion.R", "Composición de cord y coahd por grupo y por alimento elegido.",
  "06_fig_cona_restricciones.R", "Restricciones nutricionales activas y mapa de calor de los precios sombra de cona.",
  "07_fig_adecuacion.R", "Adecuación nutricional de la dieta de cada modelo."
), c("6cm", "8.5cm"))
```

`01_series_alim.R` es un script antiguo que ya no corre con el panel actual, porque busca una columna (`sku_code`) que el panel diario ya no trae.

En `aux-functions/`, `modelos_costos.R` lee los resultados de los cuatro modelos y calcula el costo per cápita, y `food_groups_gaba.R` tiene la clasificación de alimentos por grupo que usa el color de las figuras de cona. Esta última es compartida con v1: si cambia el conjunto de alimentos que selecciona el modelo, hay que revisarla para que ningún alimento quede sin asignar.

## `05_sensibilidad_umbral`

Prueba qué pasa con los costos si cambia la regla de cobertura de fechas. No forma parte del flujo principal: usa los scripts de `02_dataprep` y `03_models` tal como están y guarda sus resultados aparte, en `output/sensibilidad_umbral/`.

```{r tabla-05}
tabla(tribble(
  ~Script, ~`Qué hace`,
  "01_cobertura_alimentos.R", "Calcula los días con dato de cada alimento en cada ciudad y qué alimentos pasarían con cada regla.",
  "02_correr_regla.R", "Corre panel mensual y los cuatro modelos con los alimentos de una regla (se corre una vez por regla, desde la terminal).",
  "03_tablas_sensibilidad.R", "Junta los resultados en las tablas que usa el reporte y valida que la regla actual reproduzca los modelos."
), c("5cm", "9.5cm"))
```

# `output/`

```{r tabla-output}
tabla(tribble(
  ~Carpeta, ~Contenido,
  "paneles/", "Panel de precios, crudo, filtrado, balanceado y mensual.",
  "lista_alimentos/", "Qué alimentos quedaron en cada ciudad y por qué.",
  "tcac/", "Composición nutricional de los alimentos.",
  "gabas/", "Intercambios y energía de la guía alimentaria, base y ajustados por ciudad.",
  "figuras/", "Las figuras finales, en .pdf y .png: costos, composición, restricciones y adecuación.",
  "sensibilidad_umbral/", "Resultados de las pruebas de la regla de fechas, una carpeta por regla."
), c("4cm", "10.5cm"))
```

`v1/output/` tiene la misma estructura, con los resultados calculados con el método antiguo.

# `shiny_boxplots/`

App de Shiny con los boxplots de precio por gramo, alimento por alimento, con la opción de ver todo el panel o solo lo que el modelo selecciona como óptimo. Hay una copia en la raíz (producción) y otra en `v1/`, cada una publicada por separado en shinyapps.io. La carpeta `rsconnect/` dentro de cada una guarda los metadatos de esa app; hay que mantenerlos para poder redeployar a la misma URL en vez de crear una app nueva. Cuando cambia el panel o los resultados hay que correr `data_prep.R` y volver a publicar.

# Orden de corrida

Producción se corre en este orden. El orden importa en un punto: `00_tcac_composicion.R` lee la lista de alimentos que produce `02a`, así que va después de `02a` y `02b` aunque viva en otra carpeta.

```{r tabla-orden}
tabla(tribble(
  ~Paso, ~Scripts,
  "1. Precios", "01_webscrap_prep: 00_csv_a_rds, 01_construccion_panel, 02a_lista_alimentos, 02b_panel_balanceado",
  "2. Composición y hogar", "02_dataprep: 00_tcac_composicion, 01_panel_mensual_tcac, 02_eer_3members, 03_gaba_ajustado",
  "3. Modelos", "03_models: 01_coca, 02_cona, 03_cord, 031_coahd, 05_models_hcost",
  "4. Figuras", "04_figures: 02, 03, 04, 05, 06 y 07",
  "5. Sensibilidad", "05_sensibilidad_umbral: 01_cobertura_alimentos, 02_correr_regla (una vez por regla) y 03_tablas_sensibilidad",
  "6. App", "shiny_boxplots/data_prep.R, y publicar si se quiere refrescar la app"
), c("4cm", "10.5cm"))
```

Los scripts de `eer/` (requerimientos de energía por ciudad) solo hay que correrlos cuando cambian los datos de población o antropometría.

`v1/` se corre igual, pero con los scripts que están dentro de `v1/`. No hay que mezclar rutas entre las dos versiones: un script de producción siempre lee y escribe dentro de `interno/`, y uno de v1 siempre dentro de `interno/v1/`.
