---
title: "Deflactación de precios y visualización temporal: SIPSA y DANE"
date: "`r Sys.Date()`"
output:
  pdf_document: default
---

```{r set knitr options, echo = FALSE}
knitr::opts_chunk$set(echo = FALSE, message = FALSE, warning = FALSE)
```

```{r setup, include=FALSE}
# ============================================================
# DEFLACTACIÓN Y VISUALIZACIÓN DE PRECIOS
# SIPSA (precios mayoristas) y DANE (precios minoristas)
# Base de deflactación: diciembre de 2018 = 100
#
# Este documento presenta:
# 1. Los insumos utilizados para la deflactación
# 2. La fórmula de deflactación
# 3. La inspección de las bases deflactadas
# 4. La visualización mediante matrices de precios (heatmaps)
# 5. La construcción e interpretación de cuartiles
# 6. Consideraciones metodológicas sobre el deflactor usado en SIPSA
# ============================================================

knitr::opts_chunk$set(echo = TRUE, message = FALSE, warning = FALSE)

library(dplyr)
library(tidyverse)
library(lubridate)
library(readxl)
library(janitor)
library(scales)
library(stringi)
library(forcats)
library(tsibble)
```

# Insumos utilizados para la deflactación

Para la deflactación de precios se emplean índices de precios al consumidor (IPC) con base diciembre de 2018 = 100. En particular, se utilizan dos fuentes:

IPC utilizado para los precios mayoristas SIPSA: 
```{r, echo=FALSE, warning=FALSE}

ipc_sipsa <- read_excel("C:/Users/danie/OneDrive/Escritorio/Least-cost-diets-and-affordability/Proyecto Interno/Precios al por mayor/Series/IPC_SIPSA.xls")

head(ipc_sipsa, 10)

```
Base de SIPSA: 
```{r, echo=FALSE, warning=FALSE}

base_dir   <- "C:/Users/danie/OneDrive/Escritorio/Least-cost-diets-and-affordability/Proyecto Interno/Precios al por mayor"
path_bases <- file.path(base_dir, "Bases historicas")

files_rds <- list.files(path_bases, pattern = "\\.rds$", full.names = TRUE)
dataset   <- files_rds %>% lapply(readRDS) %>% bind_rows()

sipsa_raw <- dataset %>%
  mutate(
    Fecha        = as.Date(Fecha),
    Precio_kg    = as.numeric(Precio_kg),
    Ciudad_raw   = trimws(sub(",.*", "", Mercado)),
    Ciudad       = Ciudad_raw,
    Grupo_sipsa  = stringi::stri_trans_general(Grupo, "Latin-ASCII") %>% toupper() %>% trimws(),
    Alimento_raw = as.character(Alimento),
    Alimento_key = Alimento_raw
  ) %>%
  filter(!is.na(Fecha), !is.na(Precio_kg))

head(sipsa_raw, 10)
```

IPC utilizado para los precios minoristas DANE: 
```{r, echo=FALSE, warning=FALSE}

ipc_dane <- read_excel("C:/Users/danie/OneDrive/Escritorio/Least-cost-diets-and-affordability/Proyecto Interno/Precios DANE/OUTPUT_DANE/IPC_DANE.xls")

head(ipc_dane, 10)

```

Base de DANE: 
```{r, echo=FALSE, warning=FALSE}

dane <- read_excel("C:\\Users\\danie\\OneDrive\\Escritorio\\Least-cost-diets-and-affordability\\Proyecto Interno\\Precios DANE\\OUTPUT_DANE\\precios_unadj_DANE_1999_2018.xlsx")

head(dane, 10)

```

# Fórmula de deflactación

La deflactación de precios nominales se realiza mediante la siguiente expresión:

\[
P^{\text{real}}_{t}
=
P^{\text{nominal}}_{t}
\times
\frac{IPC_{\text{base}}}{IPC_{t}}
\]

Dado que el IPC se encuentra normalizado a base diciembre de 2018 = 100, la expresión se simplifica a:

\[
P^{\text{real}}_{t}
=
P^{\text{nominal}}_{t}
\times
\frac{100}{IPC_{t}}
\]

donde:

$P^{nominal}_{t}$ corresponde al precio observado en el período $t$

$IPC_{t}$ es el índice de precios correspondiente al mismo período

$P^{real}_{t}$ representa el precio real expresado en pesos constantes de diciembre de 2018

# Alcance geográfico: ciudades incluidas

En este ejercicio se trabaja únicamente con tres ciudades, tanto para SIPSA y DANE:

- Bogotá
- Medellín
- Cali

A continuación se muestran las dos bases finales deflactadas que alimentan los heatmaps.

## SIPSA deflactado (base dic-2018)

```{r, echo=FALSE, warning=FALSE}
sipsa_def_path <- "C:/Users/danie/OneDrive/Escritorio/Least-cost-diets-and-affordability/Proyecto Interno/Precios al por mayor/Series/sipsa_deflactado_base2018_12.xlsx"
sipsa_def <- readxl::read_excel(sipsa_def_path) %>% janitor::clean_names()

head(sipsa_def, 10)
```

## DANE deflactado (base dic-2018)

```{r, echo=FALSE, warning=FALSE}
dane_def_path <- "C:/Users/danie/OneDrive/Escritorio/Least-cost-diets-and-affordability/Proyecto Interno/Precios DANE/OUTPUT_DANE/precios_DANE_deflactados_base2018_12_con_grupo.xlsx"
dane_def <- readxl::read_excel(dane_def_path) %>% janitor::clean_names()

head(dane_def, 10)
```


# Heatmaps por ciudad (SIPSA vs DANE)

En esta sección se presentan matrices de precios (heatmaps) por ciudad.

Se muestran dos versiones:

- Escala continua.

- Cuartiles.


## SIPSA: heatmaps por ciudad (escala continua)

```{r sip_Cali_cont, echo=FALSE, fig.cap="SIPSA – Cali: heatmap precios reales (escala continua)", out.width="0.85\\linewidth", fig.height=6, fig.width=8}
knitr::include_graphics(
  "C:/Users/danie/OneDrive/Escritorio/Least-cost-diets-and-affordability/Proyecto Interno/Precios al por mayor/Series/Graficas/heatmap/heatmap_Cali_defl_cont.png"
)
```

## DANE: heatmaps por ciudad (escala continua)

```{r dane_Cal_cont, echo=FALSE, fig.cap="DANE – Cali: heatmap IPC alimentos (escala continua)", out.width="0.85\\linewidth", fig.height=6, fig.width=8}
knitr::include_graphics(
  "C:/Users/danie/OneDrive/Escritorio/Least-cost-diets-and-affordability/Proyecto Interno/Precios DANE/OUTPUT_DANE/heatmaps/heatmap_DANE_Cali_cont_2013_2018.png"
)
```

## Heatmaps por cuartiles

Los cuartiles dividen la distribución del precio real en cuatro tramos (25% cada uno):

- Q1: valores más bajos (primer 25%)
- Q2: valores medio-bajos (25%–50%)
- Q3: valores medio-altos (50%–75%)
- Q4: valores más altos (último 25%)

En los heatmaps por cuartiles, el color ya no representa el valor exacto del precio, sino en qué tramo cae el precio real en cada mes. Esto ayuda a comparar patrones de “meses relativamente altos/bajos” sin depender de la escala monetaria.

### SIPSA: heatmaps por ciudad (cuartiles)

```{r sip_Cali_quart, echo=FALSE, fig.cap="SIPSA – Cali: heatmap por cuartiles de precio real", out.width="0.85\\linewidth", fig.height=6, fig.width=8}
knitr::include_graphics(
  "C:/Users/danie/OneDrive/Escritorio/Least-cost-diets-and-affordability/Proyecto Interno/Precios al por mayor/Series/Graficas/heatmap/heatmap_Cali_defl_quart.png"
)
```

### DANE: heatmaps por ciudad (cuartiles)

```{r dane_Cal_quart, echo=FALSE, fig.cap="DANE – Cali: heatmap por cuartiles IPC alimentos", out.width="0.85\\linewidth", fig.height=6, fig.width=8}
knitr::include_graphics(
  "C:/Users/danie/OneDrive/Escritorio/Least-cost-diets-and-affordability/Proyecto Interno/Precios DANE/OUTPUT_DANE/heatmaps/heatmap_DANE_Cali_quart_2013_2018.png"
)
```

# Nota metodológica: deflactor para SIPSA (mayorista)

¿Cuál sería el índice más adecuado para deflactar SIPSA, dado que son precios mayoristas?
