---
title: "Anexos técnicos"
subtitle: "Documento de trabajo 1225"
author: "Pontificia Universidad Javeriana, Cali"
date: "14 de diciembre de 2025"
output: pdf_document
geometry: margin=2.5cm
---

```{r set knitr options, echo = FALSE}
knitr::opts_chunk$set(echo = FALSE, message = FALSE, warning = FALSE)
```

```{r, echo = FALSE}
directorio_base <- "C:/Users/danie/OneDrive/Escritorio/Least-cost-diets-and-affordability/Proyecto Interno"
```

```{r}
library(readxl)
library(tidyr)
library(tidyverse)
library(dplyr)
```

# Anexos técnicos

En esta sección se presentan los anexos técnicos que complementan el análisis principal del documento. Cada anexo desarrolla en detalle los resultados empíricos, tablas y representaciones gráficas asociadas a las metodologías implementadas para la estimación y validación de los precios minoristas de los alimentos.


## Anexo A. Metodología I: Aproximación a partir del IPC

Este anexo presenta los resultados completos de la metodología basada en la variación mensual del IPC a nivel de subclase. Se incluyen las comparaciones entre precios reales y precios estimados para todas las subclases y ciudades analizadas, así como las métricas de desempeño correspondientes.

```{r, echo=FALSE, out.width="100%"}
knitr::include_graphics(c(
  paste0(directorio_base, "/working-papers/working-paper-1225/m0/output_ipc_fill/plots_grouped/CALI__page_01.png"),
  paste0(directorio_base, "/working-papers/working-paper-1225/m0/output_ipc_fill/plots_grouped/CALI__page_02.png"),
  paste0(directorio_base, "/working-papers/working-paper-1225/m0/output_ipc_fill/plots_grouped/CALI__page_03.png"),
  paste0(directorio_base, "/working-papers/working-paper-1225/m0/output_ipc_fill/plots_grouped/CALI__page_04.png"),
  paste0(directorio_base, "/working-papers/working-paper-1225/m0/output_ipc_fill/plots_grouped/CALI__page_05.png"),
  paste0(directorio_base, "/working-papers/working-paper-1225/m0/output_ipc_fill/plots_grouped/CALI__page_06.png"),
  paste0(directorio_base, "/working-papers/working-paper-1225/m0/output_ipc_fill/plots_grouped/CALI__page_07.png"),
  paste0(directorio_base, "/working-papers/working-paper-1225/m0/output_ipc_fill/plots_grouped/CALI__page_08.png"),
  paste0(directorio_base, "/working-papers/working-paper-1225/m0/output_ipc_fill/plots_grouped/CALI__page_09.png"),
  paste0(directorio_base, "/working-papers/working-paper-1225/m0/output_ipc_fill/plots_grouped/CALI__page_10.png"),
  paste0(directorio_base, "/working-papers/working-paper-1225/m0/output_ipc_fill/plots_grouped/CALI__page_11.png"),
  paste0(directorio_base, "/working-papers/working-paper-1225/m0/output_ipc_fill/plots_grouped/CALI__page_12.png")
))
```


## Anexo B. Metodología II: Estimación a partir del margen mediano (Q1 – Q3)

Este anexo documenta los resultados obtenidos a partir del cálculo de los márgenes de comercialización implícitos, incluyendo la distribución de los márgenes y los percentiles utilizados para la estimación de precios minoristas.

```{r, echo=FALSE, out.width="100%"}
knitr::include_graphics(c(
  paste0(directorio_base, "/working-papers/working-paper-1225/m1/output/121225_m1_forecast_by_food_page_01.png"),
  paste0(directorio_base, "/working-papers/working-paper-1225/m1/output/121225_m1_forecast_by_food_page_02.png"),
  paste0(directorio_base, "/working-papers/working-paper-1225/m1/output/121225_m1_forecast_by_food_page_03.png"),
  paste0(directorio_base, "/working-papers/working-paper-1225/m1/output/121225_m1_forecast_by_food_page_04.png"),
  paste0(directorio_base, "/working-papers/working-paper-1225/m1/output/121225_m1_forecast_by_food_page_05.png"),
  paste0(directorio_base, "/working-papers/working-paper-1225/m1/output/121225_m1_forecast_by_food_page_06.png"),
  paste0(directorio_base, "/working-papers/working-paper-1225/m1/output/121225_m1_forecast_by_food_page_07.png"),
  paste0(directorio_base, "/working-papers/working-paper-1225/m1/output/121225_m1_forecast_by_food_page_08.png"),
  paste0(directorio_base, "/working-papers/working-paper-1225/m1/output/121225_m1_forecast_by_food_page_09.png")
))
```

## Anexo C. Metodología III: Regresión lineal en niveles y primeras diferencias

En este anexo se presentan los resultados detallados de los modelos de regresión lineal estimados en niveles logarítmicos, incorporando efectos estacionales mediante variables dummy mensuales.

```{r, echo=FALSE, out.width="100%"}
knitr::include_graphics(c(
  paste0(directorio_base, "/working-papers/working-paper-1225/m6/output_dummies/m6_dummies_grouped_page_01.png"),
  paste0(directorio_base, "/working-papers/working-paper-1225/m6/output_dummies/m6_dummies_grouped_page_02.png"),
  paste0(directorio_base, "/working-papers/working-paper-1225/m6/output_dummies/m6_dummies_grouped_page_03.png"),
  paste0(directorio_base, "/working-papers/working-paper-1225/m6/output_dummies/m6_dummies_grouped_page_04.png"),
  paste0(directorio_base, "/working-papers/working-paper-1225/m6/output_dummies/m6_dummies_grouped_page_05.png"),
  paste0(directorio_base, "/working-papers/working-paper-1225/m6/output_dummies/m6_dummies_grouped_page_06.png"),
  paste0(directorio_base, "/working-papers/working-paper-1225/m6/output_dummies/m6_dummies_grouped_page_07.png"),
  paste0(directorio_base, "/working-papers/working-paper-1225/m6/output_dummies/m6_dummies_grouped_page_08.png"),
  paste0(directorio_base, "/working-papers/working-paper-1225/m6/output_dummies/m6_dummies_grouped_page_09.png")
))
```

## Anexo D. Metodología IV: Regresión lineal en primeras diferencias

Este anexo recoge los resultados de la estimación en primeras diferencias, aplicada para evitar problemas de no estacionariedad y correlaciones espurias, conforme a las pruebas de raíz unitaria realizadas.

```{r, echo=FALSE, out.width="100%"}
knitr::include_graphics(c(
  paste0(directorio_base, "/working-papers/working-paper-1225/m7/output_dummies/m7_dummies_grouped_page_01.png"),
  paste0(directorio_base, "/working-papers/working-paper-1225/m7/output_dummies/m7_dummies_grouped_page_02.png"),
  paste0(directorio_base, "/working-papers/working-paper-1225/m7/output_dummies/m7_dummies_grouped_page_03.png"),
  paste0(directorio_base, "/working-papers/working-paper-1225/m7/output_dummies/m7_dummies_grouped_page_04.png"),
  paste0(directorio_base, "/working-papers/working-paper-1225/m7/output_dummies/m7_dummies_grouped_page_05.png"),
  paste0(directorio_base, "/working-papers/working-paper-1225/m7/output_dummies/m7_dummies_grouped_page_06.png"),
  paste0(directorio_base, "/working-papers/working-paper-1225/m7/output_dummies/m7_dummies_grouped_page_07.png"),
  paste0(directorio_base, "/working-papers/working-paper-1225/m7/output_dummies/m7_dummies_grouped_page_08.png")
))
```

## Anexo E. Metodología V: Modelo de Corrección de Error (ECM)

Este anexo desarrolla en detalle los resultados del modelo de corrección de error, incluyendo la relación de largo plazo entre precios mayoristas y minoristas, así como la dinámica de ajuste de corto plazo.

```{r, echo=FALSE, out.width="100%"}
knitr::include_graphics(c(
  paste0(directorio_base, "/working-papers/working-paper-1225/m5/output_ecm/m5_ecm_grouped_page_01.png"),
  paste0(directorio_base, "/working-papers/working-paper-1225/m5/output_ecm/m5_ecm_grouped_page_02.png"),
  paste0(directorio_base, "/working-papers/working-paper-1225/m5/output_ecm/m5_ecm_grouped_page_03.png"),
  paste0(directorio_base, "/working-papers/working-paper-1225/m5/output_ecm/m5_ecm_grouped_page_04.png"),
  paste0(directorio_base, "/working-papers/working-paper-1225/m5/output_ecm/m5_ecm_grouped_page_05.png"),
  paste0(directorio_base, "/working-papers/working-paper-1225/m5/output_ecm/m5_ecm_grouped_page_06.png"),
  paste0(directorio_base, "/working-papers/working-paper-1225/m5/output_ecm/m5_ecm_grouped_page_07.png"),
  paste0(directorio_base, "/working-papers/working-paper-1225/m5/output_ecm/m5_ecm_grouped_page_08.png")
))
```

## Anexo F. Metodología VI: Modelo de Corrección de Error Asimétrico (A-ECM)

Este anexo presenta los resultados del modelo ECM asimétrico, diseñado para capturar posibles diferencias en la velocidad y el patrón de ajuste ante aumentos y reducciones en el precio mayorista.

```{r, echo=FALSE, out.width="100%"}
knitr::include_graphics(c(
  paste0(directorio_base, "/working-papers/working-paper-1225/m4/output/m4_ecm_grouped_page_01.png"),
  paste0(directorio_base, "/working-papers/working-paper-1225/m4/output/m4_ecm_grouped_page_02.png"),
  paste0(directorio_base, "/working-papers/working-paper-1225/m4/output/m4_ecm_grouped_page_03.png"),
  paste0(directorio_base, "/working-papers/working-paper-1225/m4/output/m4_ecm_grouped_page_04.png"),
  paste0(directorio_base, "/working-papers/working-paper-1225/m4/output/m4_ecm_grouped_page_05.png"),
  paste0(directorio_base, "/working-papers/working-paper-1225/m4/output/m4_ecm_grouped_page_06.png"),
  paste0(directorio_base, "/working-papers/working-paper-1225/m4/output/m4_ecm_grouped_page_07.png"),
  paste0(directorio_base, "/working-papers/working-paper-1225/m4/output/m4_ecm_grouped_page_08.png")
))
```