---
title: "Pronostico de precios vs Web Scraping"
output: pdf_document
date: "`r Sys.Date()`"
---

```{r setup, include=FALSE}
knitr::opts_chunk$set(echo = FALSE, warning = FALSE, message = FALSE,
                      fig.width = 10, fig.height = 4)
```

```{r packages}
library(tidyverse)
library(readxl)
library(janitor)
library(lubridate)
library(knitr)
library(stringi)
```

```{r dirs}
dirs <- c(
  "C:/Users/Portatil/Desktop/Least-cost-diets-and-affordability/Proyecto Interno",
  "C:/Users/danie/OneDrive/Escritorio/Least-cost-diets-and-affordability/Proyecto Interno"
)
base_dir <- dirs[dir.exists(dirs)][1]
if (is.na(base_dir)) stop("Ninguno de los directorios existe")
```

```{r load-data}
forecast <- readRDS(file.path(
  base_dir,
  "food-security-paper/output/forecasting_fullsample/prices_extended_city_article_month.rds"
))

panel <- readRDS(file.path(
  base_dir,
  "interno/output/paneles/panel_mensual_cities_tcac.rds"
))

mapeo <- read_excel(file.path(
  base_dir,
  "Time-series/mapeo_retail_sipsa_v3.xlsx"
)) %>%
  janitor::clean_names() %>%
  rename(articulo_dane = retail, articulo_sipsa = sipsa) %>%
  mutate(across(everything(), ~ stri_trans_general(str_to_title(.x), "Latin-ASCII"))) %>%
  distinct()
```

```{r prep}
limpiar <- function(x) stri_trans_general(str_to_title(trimws(x)), "Latin-ASCII")

# Mapeo explicito: nombre en cada base -> etiqueta comun para el join
ciudades_fc    <- c("BOGOTA D.C.", "CALI",  "MEDELLIN")
ciudades_ws    <- c("Bogotá",      "Cali",  "Medellín")
ciudades_label <- c("Bogota",      "Cali",  "Medellin")

fc <- forecast %>%
  janitor::clean_names() %>%
  mutate(
    fecha    = as.Date(fecha),
    ciudad   = ciudades_label[match(ciudad, ciudades_fc)],
    articulo = limpiar(articulo)
  ) %>%
  filter(!is.na(ciudad)) %>%
  select(ciudad, articulo_dane = articulo, fecha, precio_final)

ws <- panel %>%
  janitor::clean_names() %>%
  mutate(
    fecha    = as.Date(fecha),
    ciudad   = ciudades_label[match(ciudad, ciudades_ws)],
    articulo = limpiar(articulo)
  ) %>%
  filter(!is.na(ciudad)) %>%
  select(ciudad, articulo_sipsa = articulo, fecha, precio_ws = precio_500g)

ciudades_sel <- ciudades_label

# Periodo de comparacion
fecha_ini <- as.Date("2025-07-01")
fecha_fin <- as.Date("2025-09-01")

datos <- fc %>%
  inner_join(mapeo, by = "articulo_dane", relationship = "many-to-many") %>%
  inner_join(ws, by = c("ciudad", "articulo_sipsa", "fecha")) %>%
  filter(fecha >= fecha_ini, fecha <= fecha_fin)
```

# Tablas resumen

Las tablas muestran, por alimento, la diferencia media en COP entre el pronostico
y el web scraping en el periodo solapado. El web scraping es la referencia:
un valor positivo indica que el pronostico esta por encima del precio observado
en tienda; negativo que lo subestima.

```{r tabla, results='asis'}
for (cd in ciudades_sel) {
  
  df_ciudad <- datos %>% filter(ciudad == cd)
  if (nrow(df_ciudad) == 0) next
  
  cat(sprintf("\n\n## %s\n\n", cd))
  
  df_ciudad %>%
    mutate(dif = precio_final - precio_ws) %>%
    group_by(articulo_sipsa, articulo_dane) %>%
    summarise(
      dif_cop = round(mean(dif, na.rm = TRUE)),
      .groups = "drop"
    ) %>%
    mutate(direccion = ifelse(dif_cop > 0, "Sobreestima", "Subestima")) %>%
    arrange(desc(abs(dif_cop))) %>%
    rename(
      `Alimento (SIPSA)` = articulo_sipsa,
      `Alimento (DANE)`  = articulo_dane,
      `Dif. media (COP)` = dif_cop,
      `Direccion`        = direccion
    ) %>%
    kable(caption = sprintf("%s: pronostico vs web scraping", cd)) %>%
    print()
}
```

\newpage

# Graficas por ciudad y alimento

Linea azul solida = pronostico. Linea coral punteada = web scraping.
El recuadro en la esquina superior derecha indica la diferencia media en COP
(pronostico menos web scraping).

```{r plots, results='asis', fig.height=4}
out_base <- file.path(base_dir, "interno/output/forecasting_vs_webscrap")

for (cd in ciudades_sel) {
  
  df_ciudad <- datos %>% filter(ciudad == cd)
  if (nrow(df_ciudad) == 0) next
  
  out_dir <- file.path(out_base, cd)
  dir.create(out_dir, showWarnings = FALSE, recursive = TRUE)
  
  cat(sprintf("\n\n## %s\n\n", cd))
  
  for (al in sort(unique(df_ciudad$articulo_sipsa))) {
    
    df_al       <- df_ciudad %>% filter(articulo_sipsa == al)
    nombre_dane <- df_al$articulo_dane[1]
    
    dif_cop <- mean(df_al$precio_final - df_al$precio_ws, na.rm = TRUE)
    signo   <- ifelse(dif_cop >= 0, "+", "")
    badge   <- sprintf("%s%.0f COP", signo, dif_cop)
    
    x_badge <- max(df_al$fecha, na.rm = TRUE)
    y_badge <- max(c(df_al$precio_final, df_al$precio_ws), na.rm = TRUE)
    
    p <- df_al %>%
      pivot_longer(c(precio_final, precio_ws), names_to = "fuente", values_to = "precio") %>%
      mutate(fuente = recode(fuente,
        precio_final = "Pronostico",
        precio_ws    = "Web scraping"
      )) %>%
      ggplot(aes(x = fecha, y = precio, colour = fuente, linetype = fuente)) +
      geom_line(linewidth = 0.7) +
      annotate("label",
               x = x_badge, y = y_badge,
               label = badge,
               hjust = 1, vjust = 1,
               size = 3, fill = "white", colour = "grey30",
               label.size = 0.3) +
      scale_colour_manual(values = c("Pronostico" = "#2A5FA5", "Web scraping" = "#C04B22")) +
      scale_linetype_manual(values = c("Pronostico" = "solid", "Web scraping" = "dashed")) +
      scale_x_date(date_labels = "%b %Y", date_breaks = "3 months") +
      scale_y_continuous(labels = scales::comma_format(big.mark = ".", decimal.mark = ",")) +
      labs(
        title    = al,
        subtitle = sprintf("DANE: %s  |  SIPSA: %s", nombre_dane, al),
        x        = NULL,
        y        = "COP / 500 g",
        colour   = NULL,
        linetype = NULL
      ) +
      theme_bw(base_size = 11) +
      theme(
        panel.grid.major.x = element_blank(),
        panel.grid.minor   = element_blank(),
        axis.text.x        = element_text(angle = 45, hjust = 1, size = 8),
        legend.position    = "bottom",
        plot.title         = element_text(face = "bold"),
        plot.subtitle      = element_text(colour = "grey40", size = 9)
      )
    
    print(p)
    
    ggsave(
      filename = file.path(out_dir, paste0(janitor::make_clean_names(al), ".png")),
      plot = p, width = 10, height = 4.5, dpi = 180
    )
  }
}
```
